【裁判字號】    94,上易,107
【裁判日期】    950329
【裁判案由】    返還代墊款
【裁判全文】
臺灣高等法院高雄分院民事判決         94年度上易字第107號
上  訴  人  甲○○
被上訴人    乙○○
訴訟代理人  李慶榮律師
訴訟代理人  孫守濂律師
上列當事人間請求返還代墊款等事件，上訴人對於民國94年4 月
29 日 臺灣高雄地方法院93年度訴字第2678號第一審判決提起上
訴，被上訴人並於本院為訴之追加，本院於95年3 月15日言詞辯
論終結，判決如下：
    主  文
原判決關於命上訴人給付部分，及該部分假執行之宣告暨訴訟費
用之裁判（除確定部分外）均廢棄。
上開廢棄部分，被上訴人在第一審之訴及假執行之聲請均駁回。
被上訴人追加之訴駁回。
第一審（除確定部分外）、第二審訴訟費用及追加之訴訴訟費用
，均由被上訴人負擔。
    事實及理由
一、被上訴人起訴主張：被上訴人與原審共同被告林素惠、上訴
    人及其妻林秋萍（下稱上訴人夫婦）於民國89年12月間共同
    出資，以被上訴人名義向高雄市政府地政處土地開發總隊標
    購坐落高雄市○○區○○段（下稱同段）37之14、48之4 號
    二筆土地（下稱系爭土地），總價為新臺幣（下同）2231萬
    元，並於標得後，將土地信託登記為被上訴人所有。雙方約
    定出資比例為林素惠55% ，應出資1227萬500 元（22,310,
    000 ×55%=12,270,500）；上訴人夫婦30% ，應出資669 萬
    3000元（22,310, 000 ×30 % =6,693,000）； 被上訴人15
    % ，應出資334 萬6500元（22,310,000×15% =3,346,500）
    ，並約定其中70% 款項由被上訴人為林素惠及上訴人夫婦先
    行代墊，代墊方法為被上訴人於89年12月30日以系爭土地向
    高雄銀行設定抵押權，辦理七成之購地貸款1561萬7000元，
    並由被上訴人為林素惠及上訴人夫婦先行墊付七成之出資額
    。上開款項之償還方法，雙方則協議其償還日期、金額、利
    息及違約金等約定，均與被上訴人向高雄銀行貸款之償還日
    期、金額、利息及違約金相同，並約定林素惠及上訴人夫婦
    應自90年1 月起，分別將每月應償還之代墊款利息按月匯入
    被上訴人設於高雄銀行之帳戶內。而依被上訴人與高雄銀行
    之約定，該貸款在前三年，每月應繳納之借款利息為10萬
    203 元，則依林素惠與上訴人夫婦之出資比例計算，自90年
    1 月起，林素惠每月應負擔之貸款利息為5 萬5112元（100,
    203 ×55%=55, 112 ，元以下四捨五入，下同）；上訴人夫
    婦每月應負擔之貸款利息為3 萬61元（100,203 ×30%=
    30,061）。詎自91年8 月起，林素惠與上訴人夫婦即未按月
    繳款清償貸款利息，致被上訴人帳戶內因無足夠金錢供高雄
    銀行扣繳利息，而遭高雄銀行聲請台灣高雄地方法院（下稱
    高雄地院）以92年度執字第43028 號拍賣系爭土地，經以
    1486萬元拍定而一部受償後，高雄銀行尚不足受償之金額為
    281 萬344 元，而此金額之30% 、55% 分別為上訴人夫婦及
    林素惠共同積欠被上訴人之款項。爰依消費借貸之法律關係
    ，請求林素惠應返還欠款154 萬56 89 元（2,810,344 ×55
    %=1,545, 689）、上訴人夫婦應返還欠款84萬3103元（
    2,810,344 ×30%=843,103）。 並聲明：(一)林素惠應給付被
    上訴人154 萬5689元；上訴人與林秋萍應給付被上訴人84萬
    310 3 元，及均自起訴狀繕本送達翌日（即93年12月10日，
    下同）起至清償日止，按週年利率5%計算之利息。(二)願供擔
    保請准宣告假執行。
二、上訴人則以：上訴人係與訴外人李淵霸共同出資購買系爭土
    地，約定由李淵霸找人頭為系爭土地之登記名義人，上訴人
    並不認識被上訴人，亦未與被上訴人成立任何消費借貸或代
    墊款契約。且上訴人均依與李淵霸之約定，按月將每月應負
    擔之利息款項匯入李淵霸所提供之被上訴人帳戶內，作為分
    期繳納貸款之利息，至於其妻林秋萍則並未參與，本件30%
    投資完全係由上訴人獨自所為。嗣上訴人依約按期繳息至92
    年1 月21日，惟因被上訴人與原審共同被告林素惠自91年10
    月起，未依約繳納分期之貸款利息，且被上訴人私自從該帳
    戶中提款花用，致無法清償貸款利息，系爭土地始遭高雄銀
    行查封拍賣等語，資為抗辯。並聲明駁回被上訴人之訴。
三、經原審判決原審共同被告林素惠應給付被上訴人154 萬5689
    元、上訴人應給付被上訴人84萬3103元，及均自93年12月10
    日起至清償日止，按週年利率5%計算之利息，而駁回被上訴
    人其餘之訴。上訴人不服，提起本件上訴，並於本院聲明：
    (一)原判決不利於上訴人部分廢棄。(二)廢棄部分，被上訴人在
    第一審之訴駁回。被上訴人則聲明駁回上訴，並於本院追加
    依代墊款契約之法律關係請求上訴人應償還代墊款84萬3103
    元。至於原審共同被告林素惠敗訴部分；及被上訴人在原審
    請求遭駁回部分（即請求原審共同被告林秋萍應為給付部分
    ），因未據林素惠及被上訴人提起上訴，均已告確定。經核
    被上訴人上開追加依代墊款契約之法律關係請求上訴人應返
    還代墊款部分，與其起訴請求部分，其請求之基礎事實同一
    ，依民事訴訟法第446 條第1 項但書、第255 條第1 項第2
    款之規定，應予准許，併此敘明。
四、兩造對下列事項不予爭執，並有高雄市政府地政處89年10月
    13日高市地政發字第10994號函、系爭土地登記簿謄本、標
    售地承購價款繳納通知書、高雄銀行市府分行繳交本息通知
    卡、被上訴人之高雄銀行存摺、高雄地院92年度執字第4302
    8 號分配表在卷可稽（原審卷第11- 32頁），且經本院依職
    權調閱高雄地院92年度執字第43028 號執行卷宗查閱無訛，
    堪信為真實：
  (一)上訴人與原審共同被告林素惠於89年12月間共同出資，向高
    雄市政府地政處土地開發總隊標購系爭土地，總價為2231萬
    元。系爭土地於標得後，係以被上訴人名義登記。林素惠就
    系爭土地之投資比例為55%，應出資1227萬500元；上訴人之
    投資比例為30% ，應出資669 萬3000元（其餘之15% 即334
    萬6500元何人出資，兩造有爭執）。
  (二)系爭土地之購地款2231萬元中，其中70 %款項由被上訴人以
    系爭土地向高雄銀行設定抵押權，並由上訴人之親戚即訴外
    人戴來霖擔任連帶保證人，辦理七成之購地貸款1561萬7000
    元，並由被上訴人為上訴人及林素惠先行代墊其出資額七成
    之款項。
  (三)系爭高雄市○○區○○段37之14號土地，於遭高雄地院拍定
    前，又分割成同段37之14、37之22、37之23、37之24及37之
    25號土地。除同段37之14號土地由被上訴人及訴外人施壹翔
    （按施壹翔為上訴人之姐夫）各持分2 分之1 外，同段37之
    23、37之24號土地登記為施壹翔所有；至同段37之22、37之
    25號土地則登記為被上訴人所有。
  (四)上開貸款在前三年，每月應繳納之借款利息為10萬203 元，
    依林素惠及上訴人之出資比例計算，自90年1 月起，林素惠
    每月應負擔之貸款利息為5 萬5112元；上訴人每月應負擔之
    貸款利息為3 萬61元。林素惠及上訴人並應將每月應繳納之
    貸款利息匯入被上訴人設於高雄銀行之帳戶。
  (五)自91年8 月起，上開貸款因未按月繳款清償利息，致系爭土
    地遭高雄銀行以原審92年度執字第43028 號聲請拍賣。嗣並
    由訴外人方麗萍以總價936 萬元拍定系爭37之14、37之22、
    37 之23 、37之24及37之25號土地；至系爭48之4 號土地則
    由訴外人林意誠以550 萬元拍定。系爭土地經以1486萬元拍
    定而一部受償後，高雄銀行尚不足受償之金額為281 萬344
    元。
  (六)上訴人陸續有於91年10月2日及92年1月21日，分別將2萬943
    6 元及10萬5870元匯入被上訴人設於高雄銀行之帳戶（本院
    卷第64頁）。
五、兩造之爭點：
  (一)系爭土地究係上訴人與原審共同被告林素惠及被上訴人共同
    出資購買？抑或上訴人係與林素惠及訴外人李淵霸共同出資
    購買？於標購系爭土地時，上訴人是否知悉係以被上訴人之
    名義標購？
  (二)兩造有無成立消費借貸契約或代墊款契約？被上訴人請求上
    訴人償還84萬3103元有無理由？
六、系爭土地究係上訴人與原審共同被告林素惠及被上訴人共同
    出資購買？抑或上訴人係與林素惠及訴外人李淵霸共同出資
    購買？於標購系爭土地時，上訴人是否知悉係以被上訴人之
    名義標購？
  (一)上訴人雖抗辯伊與被上訴人素不相識，亦不曾謀面，上訴人
    係與訴外人李淵霸及林素惠共同投資，並依李淵霸指定之帳
    戶、日期、金額陸續匯款，至於李淵霸擬以何人作為系爭土
    地之登記名義人，渠等相互間有何約定，甚或李淵霸欲招募
    何人參與出資，並非上訴人所能知悉，故上訴人並非係與被
    上訴人共同出資標購系爭土地云云。惟查，上訴人於本院審
    理時已自承於標購系爭土地時，伊與訴外人李淵霸在投標現
    場，雖當時被上訴人並未在場，惟伊於彼時經李淵霸告知，
    業已知悉系爭土地是以被上訴人之名義標購；又上訴人之出
    資額為30% ，原審共同被告林素惠出資55% ，剩下之15% 出
    資額，李淵霸於同日亦對上訴人表示要對外招募，且說要找
    一位曾任小港區之里長來出資，而此位曾任小港區里長之人
    即是被上訴人之母親，但上訴人並無詢問李淵霸為何以被上
    訴人名義投標之事。嗣於標得系爭土地後，上訴人每月要將
    利息轉入被上訴人之帳戶一事，亦係李淵霸所告知等語（本
    院卷第129- 130頁）。足徵上訴人於標購系爭土地之前，縱
    尚未能知悉被上訴人亦係共同出資之人，惟於投標當日，上
    訴人既業經訴外人李淵霸告知欲以被上訴人為投標名義人，
    且剩下之15% 出資額亦非李淵霸所出資，而係由李淵霸向外
    招募而由被上訴人之母親所出資等情，顯見系爭土地並非上
    訴人與原審共同被告林素惠及李淵霸所共同出資購買一節，
    於標購系爭土地前即已為上訴人所知悉；且上訴人於當時亦
    已知悉系爭土地係以被上訴人之名義所標購之事實，堪予認
    定。
  (二)又被上訴人於向高雄銀行貸款之初，係由上訴人以其親戚即
    訴外人戴來霖擔任被上訴人向高雄銀行借貸之連帶保證人等
    情，為上訴人所不爭。且系爭土地於標得後，上訴人為保障
    其權利，曾要求分割登記部分系爭土地於其姐夫即訴外人施
    壹翔名下，上訴人因將系爭高雄市○○區○○段37之14號土
    地辦理分割，並將分割出之同段37之23、37之24號土地單獨
    登記為施壹翔所有；另同段37之14號土地則由被上訴人及施
    壹翔各持分2分之1之事實，亦為上訴人於原審陳述明確（原
    審卷第112 頁），且為兩造所不爭，如上所述。則上訴人辯
    稱伊與被上訴人素不相識，亦不曾謀面，系爭土地係伊與訴
    外人李淵霸共同出資標購，而非與被上訴人共同出資云云，
    洵無可採。
七、兩造有無成立消費借貸契約或代墊款契約？被上訴人請求上
    訴人償還84萬3103元有無理由？
  (一)被上訴人雖主張：伊係於89年12月30日向高雄銀行申貸長期
    擔保放款，而兩造亦係於同日約定以被上訴人向高雄銀行貸
    款之償還日期、金額、利息及違約金、一期不履行視為全部
    到期等事項，作為上訴人向被上訴人貸款之償還日期、金額
    、利息及違約金、一期不履行視為全部到期等約定，而成立
    消費借貸契約；且被上訴人於向高雄銀行貸得系爭土地價款
    之七成款項後，亦有代上訴人墊付土地標購款，故兩造亦有
    成立代墊款契約云云。惟此已為上訴人所否認，辯稱：伊與
    被上訴人之間並無成立任何消費借貸或代墊款契約等語。按
    「當事人之一方對他方負金錢或其他代替物之給付義務而約
    定以之作為消費借貸之標的者，亦成立消費借貸。」民法第
    474 條第2 項固定有明文，惟當事人主張有利於己之事實者
    ，就其事實有舉證之責任，民事訴訟法第277 條前段規定甚
    明。故當事人主張有金錢借貸關係存在，須就其發生所須具
    備之特別要件即金錢之交付及借貸意思表示互相一致負舉證
    之責任，若僅證明有金錢之交付，未證明借貸意思表示互相
    一致者，尚不能認為有金錢借貸關係存在，最高法院81年度
    台上字第2372號判決可資參照；且墊款契約係本於委任關係
    而產生，本件上訴人既已否認兩造間有成立墊款之委任關係
    存在，依法自應由被上訴人就此有利於己之事實，負舉證責
    任（最高法院78年度台上字第1105號判決意旨參照）。
  (二)經查，被上訴人主張兩造係於89年12月30日成立消費借貸契
    約，伊貸與上訴人之金錢為上訴人對於系爭土地出資額之七
    成即468 萬5100元（6,693,000 ×70% ＝4,685,100）， 該
    款項於同日由被上訴人為上訴人代墊而交付，清償日期為99
    年12月30日，而上訴人自91年8 月起因未依約按月繳付利息
    與被上訴人，上開貸款已因違約而視為全部到期。至起訴前
    為止，上訴人已清償本金385 萬9802元、利息48萬1117元、
    違約金7 萬6123元，故上訴人尚積欠被上訴人本金82萬5298
    元，加計上訴人應負擔之30% 執行費用為4 萬958 元，合計
    上訴人尚積欠86萬6256元，惟被上訴人於本件僅請求84萬
    3103元等情（本院卷第154 頁），固據提出上訴人匯款明細
    表、被上訴人之高雄銀行存摺、高雄銀行付款利息收據、收
    息紀錄查詢單及存款對帳單等件為證（本院卷第35-50 頁）
    。惟上開證物僅足以證明被上訴人有與高雄銀行成立消費借
    貸契約及上訴人自90年1 月起，有按月匯款3 萬61元不等之
    金錢至被上訴人設於高雄銀行帳戶之事實，尚難以此即遽認
    兩造間有成立消費借貸或代墊款契約。況被上訴人係主張兩
    造約定以被上訴人向高雄銀行貸款之償還日期、金額、利息
    及違約金、一期不履行視為全部到期等事項，作為上訴人向
    被上訴人貸款之償還日期、金額、利息及違約金、一期不履
    行視為全部到期等約定，而成立消費借貸及代墊款契約之事
    實，如上所述。故縱認上訴人對被上訴人負有金錢之給付義
    務，並以之作為消費借貸之標的，惟被上訴人仍應就兩造有
    約定以被上訴人向高雄銀行貸款之償還日期、金額、利息及
    違約金、一期不履行視為全部到期等事項，作為兩造貸款條
    件之約定等有利事實，負舉證之責。且上訴人亦已否認有與
    被上訴人就成立消費借貸或代墊款契約之意思表示互相一致
    ，則被上訴人就兩造間有互相意思表示一致而成立契約之事
    實，亦應負舉證責任。惟被上訴人迄未能舉證以實所說，尚
    難單憑上訴人有按月匯款至被上訴人帳戶之事實，即遽採為
    兩造有成立消費借貸或代墊款契約之認定（最高法院82年度
    台上字第1830號判決意旨參照）。從而，被上訴人以兩造已
    成立消費借貸或代墊款契約為由，請求上訴人償還84萬3103
    元之欠款或代墊款，即屬不可採信。
八、綜上所述，上訴人抗辯兩造間並無成立消費借貸或代墊款契
    約等情，自屬可信。從而，被上訴人本於消費借貸契約之法
    律關係，請求上訴人給付為無理由，不應准許，其就該部分
    所為假執行之聲請亦失所附麗，應併予駁回。原審就此部分
    判命上訴人給付，並為假執行之宣告，尚有未洽。上訴意旨
    指摘原判決此部分不當，求予廢棄改判，為有理由。爰由本
    院將原判決此部分予以廢棄改判，如主文第2 項所示。又被
    上訴人於本院為訴之追加，併依代墊款契約之法律關係請求
    上訴人為給付部分，亦屬無理由，併駁回之。
九、本件事證已臻明確，兩造其餘攻擊防禦方法，於判決結果不
    生影響，不再一一論述，併此敘明。
據上論結，本件上訴人之上訴為有理由，被上訴人追加之訴為無
理由，依民事訴訟法第450條、第78條，判決如主文。
中    華    民    國    95    年    3     月    29    日
                              民事第三庭
                                  審判長法官     張國彬
                                  法      官     徐文祥
                                  法      官     楊富強
以上正本證明與原本無異。
本件不得上訴。
中    華    民    國    95    年    3     月    29    日
                                  書  記  官     劉博文


司法院資訊處製作；財團法人民間司法改革基金會備份。
